臺灣高等法院刑事判決　　　　　　　　　　　　　九十二年度上訴字第四二三八號
　　上　訴　人
　　即　被　告　達美航空餐旅培訓股份有限公司
　　兼　代表人　甲○○
　　共　　　同
　　選任辯護人　文　聞律師
　　　　　　　　周奇杉律師
　　　　　　　　黃慧婷律師
右上訴人因違反著作權法案件，不服臺灣臺北地方法院九十二年度易字第九一六號，
中華民國九十二年十月十六日第一審判決（起訴案號：臺灣臺北地方法院檢察署九十
一年度偵字第一０七四九、二五二一三號）提起上訴，本院判決如左：
    主  文
原判決撤銷。
達美航空餐旅培訓股份有限公司、甲○○均無罪。
    理  由
一、公訴意旨略以：
    甲○○係設於臺北市○○街二十四之四號五樓達美航空餐旅培訓股份有限公司（
    下稱達美公司）之負責人，從事航空勤務資訊之諮詢顧問、技藝訓練等業務。明
    知「空服員地勤航空英語面試經典」一書，係由丁○○（筆名劉平）享有著作財
    產權之語文著作，非經丁○○之同意或授權，不得擅自重製或改作。竟於民國八
    十七年間起，擅自於教學培訓人員所用之「面試英文教材」內部分重製上開書之
    章節編排與內容，足以損害前揭著作權人之利益，嗣於九十一年四月二十二日十
    六時十分許，為警在上址查獲，並扣得前開「面試英文教材」叢書共二百六十三
    本，案經丁○○告訴，因認甲○○涉有著作權法第九十一條意圖銷售而擅自重製
    他人著作、被告達美公司涉有同法第一百零一條第一項之罪嫌云云。
二、按犯罪事實應依證據認定之，無證據不得認定其犯罪事實。又不能證明被告犯罪
    者，應諭知無罪之判決，刑事訴訟法第一百五十四條、第三百零一條第一項分別
    定有明文。次按認定犯罪事實應憑積極證據，倘積極證據不足以為不利於被告事
    實之認定時，即應為有利被告之認定，更不必有何有利之證據，最高法院三十年
    上字第八一六號判例意旨參照。又按告訴人之告訴，係以使被告受刑事訴追為目
    的，是其陳述是否與事實相符，仍應調查其他證據以資審認，最高法院五十二年
    台上字第一三００號判例可資參照。又按著作權法第九十一條規定侵害著作權罪
    之成立，以行為人具有故意為其構成要件，而所謂故意係指行為人主觀上必須對
    於客觀不法構成要件之行為及行為客體、行為結果等，均有所認識，始可謂具備
    認知要素；並需進而具有實現不法構成要件之全部客觀行為情狀之決意，始具故
    意之決意要素，行為人必須兼具上開認知要素及決意要素，始可認為具有犯罪之
    故意，自屬當然。
三、起訴所憑之證據及被告之辯解：
    本件公訴人認被告涉犯右揭犯嫌，無非係以：告訴人丁○○指述，空服員地勤航
    空英語面試經典手稿及成書各一份在卷為論據。被告甲○○對其為達美公司負責
    人，且其印製發行之「面試英文教材」與與告訴人丁○○與ROMANREYES YAMSUAN
    享有「空服員地勤航空英語面試經典」部分雷同一事並不爭執，惟堅決否認有侵
    害著作權犯行，辯稱：「面試英文教材」係丙○○所營岳納珊公司於八十七年使
    用，後岳納珊公司加盟達美公司，系爭書籍係丙○○交付磁片，由伊印行供學員
    ，不知係抄襲；且原作者為乙○○並非告訴人，伊書與乙○○手稿有共同錯誤，
    但在丁○○著作卻無此錯誤，可證伊書來自乙○○，另舊教材早在案發後回收，
    沒有販賣等語。
四、本院之判斷：
（一）告訴人著作物之架構為七大主題，LESSON 2 LEISURE LIFE、LESSON 3 PERS
      ONALITY、LESSON 4 EDUCATION、LESSON 5 WORKING EXPERIENCE、LESSON 6
      OUICK RESPONSE、LESSON 7 REASON FOR BEING A FLIGHT ATTENDANT（F.A.
      ）OR GROUND STAFF（G.S.），上述各課的內容依序為範例回答（SAMPLE
      ANSWERS）、面談求生技巧（ASKING SURVIVAL QUESTIONS）、聽力與面談的表
      達（LISTENING＆SPEAKING）、幽默魔術盒（HUMOR EXPRESSION）、習作、測
      驗等六大單元，而被告之面試英文教材ALESSON 2至LESSON 7，標題文字完全
      相同，而各課內容亦為範例回答（SAMPLE ANSWERS）、面談全壘打（A HOME-
      RUN INTERVIEW）、聽力與口語能力（LISTENING＆SPEAKING）、測驗等細目相
      互一致，且內文之中英文之例句、翻譯、補充字彙、叮嚀事項雷同者幾為通篇
      ，可見被告之書籍確與告訴人之書實質近似。佐以被告書籍第一百二十九頁同
      與告訴人之書籍第一百九十五頁有" a lot a oppurtunities"之語法錯誤，足
      徵被告之著作確有接觸告訴人之著作無誤。按諸語文著作之特性，其擅自重製
      即所謂之抄襲，須衡量有無「接觸」及「實質相似」，並不以百分之百相同為
      必要，只要實質近似或實質相似之情形者，即屬於重製之範圍，被告之「面試
      英文教材」明顯有抄襲告訴人書籍，合先敘明。
（二）查被告甲○○於警詢之初即陳稱：該「面試英文教材」係與岳納珊公司合作時
      ，丙○○告知伊，是丙○○以新台幣十萬元買斷的，當時有張惟勝在場等語（
      第一０七四九號偵查卷第八頁）。而證人丙○○於原審結證稱：其為岳納珊公
      司負責人，於八十六年十二月成立，八十七年一月一日正式營運，然未提供教
      材，僅為諮詢，因營運不佳，經人介紹於八十七年十月加盟達美公司，並釋股
      由達美公司投資，同年十二月十三日簽約，八十八年一月一日改以達美公司名
      義營運，但因雙方有摩擦、招生亦不順，八十八年三月底不希望與達美公司再
      合作，遂結束岳納珊公司等語（見原審卷第九九頁至第一百頁），並於本院結
      證稱：伊有於八十四年底至八十六年初在空勤學園擔任業務，伊是正式員工有
      投保，在空勤學園服務所使用之電腦是共用，伊沒有將系爭面試資料交給達美
      公司，也不需要等語（見本院卷九十三年七月二十二日審判筆錄），足見丙○○確實有與被告甲○○洽談合併事宜，並將原岳納珊公司改名為達美南西店，
      此有「加盟合約書」、「投資入股合約書」在卷可稽。惟有關交付系爭面試資
      料乙事，與證人丙○○自身有利害關係，其否認亦屬人之常情，焉能期待證人
      為不利於己之證詞，此部分證詞自不能以之為不利被告之憑據。
（三）另證人乙○○於原審結證稱：伊曾在八十六年十二月到八十七年二月間於丙○○之岳納珊公司處工作‧‧‧伊不知道帳簿記載的教材著作費‧‧‧曾經提供
      考取航空公司面試之相關例句及回答內容磁片予丙○○，伊先在丁○○那邊工
      作，隔幾個月才去丙○○那邊工作等情（見原審卷第一九七頁至第二０一頁）
      ，證人亦於本院審理時結證稱：伊曾於丙○○經營之岳納珊公司打工，在學時
      也有在丁○○的空勤學園打工，要考空姐時也曾在告訴人丁○○的補習班上過
      課等語（見本院卷九十三年七月二十二日審判筆錄），雖不能證明乙○○是否
      為系爭著作之原創者，惟其先後在丁○○、丙○○處上課工作乙節，均為其所
      自承，被告執以其所出版面試英文教材中，有以乙○○為資料之範例，其姓名
      、年籍、電話資料與卷附上開乙○○提供丙○○之自我應試資料相同，衡諸經
      驗法則，被告甲○○要無可能取得證人乙○○之個人資料，再證以丙○○確實
      曾在空勤學園處任職，足見被告甲○○前開所辯，並非無據。
（四）又證人即被告甲○○之妻楊美華於原審結證稱：伊有去南京店試聽一位外國女
      老師，之後我去找丙○○，稱讚她很專業，她就回答這本英文面談教材是她編
      輯的等語（見原審卷第一０三頁）；證人即被告公司之員工張惟勝亦於原審結
      證稱：丙○○有來達美公司找被告甲○○談合作事宜，伊親眼見到她有交給甲○○七片英文教材的磁片，她有說是她的，甲○○再交給伊，伊把它存放在電
      腦裡。內容是英文的教材，有分履歷表、家庭背景等語（見原審卷第一三三頁
      至第一三五頁），此二證人雖為被告之配偶或員工，然與證人丙○○、乙○○
      前開任職或打工上課情形及渠二人之相關證詞互相參照以觀，亦可見被告甲○○所辯各節，尚非全然虛妄，難認被告甲○○有主觀上之犯意。
（五）而依檢察官所述前揭事證，並無法證明被告甲○○主觀上究竟有無如告訴人指
　　　訴侵害其著作權之故意，亦乏其他積極證據足認被告有被訴之犯行，本件尚不
　　  能證明被告犯罪。
五、撤銷原判決之理由：
    原判決未詳予深入勾稽，即對被告論罪科刑，自有未洽。被告縱因事後未予詳細
    查證，以致其所印製發行之「面試英文教材」與丁○○等所著「空服員地勤航空
    英語面試經典」有部分雷同，被告縱有過失，惟按行為時著作權法第九十一條第
    一項之擅自重製罪，並不處罰過失犯。原審對被告論罪科刑尚嫌速斷，被告上訴
    意旨否認犯罪，為有理由，爰將原判決撤銷，諭知被告甲○○無罪之判決；被告
　  達美公司部分，公訴意旨請求科處罰金亦失所附麗，併諭知無罪之判決。
六、適用之法律：
　　刑事訴訟法第三百六十九條第一項前段、第三百六十四條、第三百零一條第一項
  。
本案經檢察官朱兆民到庭執行職務。
中　　　華　　　民　　　國　　九十三　　年　　　八　　　月　　 十二 　　日
                              臺灣高等法院刑事第八庭
                                  審判長法  官  陳  祐  治
                                        法  官  王  炳  梁
                                        法  官  陳  晴  教
右正本證明與原本無異。
如不服本判決，應於收受送達後十日內向本院提出上訴書狀，其未敘述上訴之理由者
並得於提起上訴後十日內向本院補提理由書（均須按他造當事人之人數附繕本）。
                                        書記官  郭  台  發
中　　　華　　　民　　　國　　九十三　　年　　　八　　　月　　十三　　日
